---
title: "Tema 0: Conocimientos previos (repaso)"
---

## Introducción

Este tema de repaso cubre los conceptos fundamentales de estadística descriptiva y probabilidad que son prerequisitos para el curso. Estos conocimientos serán la base para comprender los métodos de inferencia estadística que estudiaremos posteriormente.

## Objetivos de aprendizaje

Al finalizar este tema, deberás ser capaz de:

- Calcular e interpretar medidas de tendencia central y dispersión
- Crear visualizaciones efectivas de datos
- Aplicar conceptos básicos de probabilidad
- Trabajar con distribuciones de probabilidad comunes
- Utilizar R/Python para análisis descriptivo

---

## Contenido

### 1. Medidas de tendencia central

#### 1.1 Media aritmética

- Definición y cálculo
- Propiedades
- Limitaciones (sensibilidad a valores extremos)

#### 1.2 Mediana

- Definición y cálculo
- Cuándo usar mediana vs. media
- Robustez ante valores atípicos

#### 1.3 Moda

- Definición
- Distribuciones unimodales, bimodales y multimodales

#### 1.4 Cuartiles y percentiles

- Definición de cuartiles (Q1, Q2, Q3)
- Percentiles
- Rango intercuartílico (IQR)

---

### 2. Medidas de dispersión

#### 2.1 Rango

- Definición
- Limitaciones

#### 2.2 Varianza

- Varianza poblacional (σ²)
- Varianza muestral (s²)
- Interpretación

#### 2.3 Desviación estándar

- Relación con la varianza
- Interpretación en las unidades originales
- Coeficiente de variación

#### 2.4 Otras medidas

- Rango intercuartílico (IQR)
- Desviación absoluta media (MAD)

---

### 3. Visualización de datos

#### 3.1 Gráficos para variables cuantitativas

- Histogramas
- Gráficos de densidad
- Boxplots (diagramas de caja)
- Gráficos de violín

#### 3.2 Gráficos para variables categóricas

- Gráficos de barras
- Gráficos de pastel (uso limitado)

#### 3.3 Relación entre variables

- Diagramas de dispersión (scatterplots)
- Gráficos de líneas
- Heatmaps

---

### 4. Introducción a la probabilidad

#### 4.1 Conceptos básicos

- Experimento aleatorio
- Espacio muestral
- Eventos
- Definición de probabilidad

#### 4.2 Reglas de probabilidad

- Regla de la adición
- Regla de la multiplicación
- Probabilidad del complemento

#### 4.3 Probabilidad condicional

- Definición: P(A|B)
- Regla de Bayes
- Independencia de eventos

---

### 5. Distribuciones de probabilidad

#### 5.1 Variables aleatorias

- Variables aleatorias discretas
- Variables aleatorias continuas
- Función de probabilidad vs. función de densidad

#### 5.2 Distribución normal

- Propiedades de la distribución normal
- Parámetros: media (μ) y desviación estándar (σ)
- Regla empírica (68-95-99.7)
- Distribución normal estándar (Z)
- Uso de tablas Z

#### 5.3 Distribución binomial

- Experimentos de Bernoulli
- Parámetros: n (ensayos) y p (probabilidad de éxito)
- Media y varianza de la binomial
- Cuándo usar la binomial

#### 5.4 Otras distribuciones importantes

- Distribución de Poisson
- Distribución uniforme
- Distribución t de Student (introducción)

---

## Ejemplos en R

### Medidas descriptivas

```{r}
#| eval: false

# Crear vector de datos
datos <- c(12, 15, 18, 20, 22, 25, 30, 35, 40, 100)

# Media
mean(datos)

# Mediana
median(datos)

# Varianza
var(datos)

# Desviación estándar
sd(datos)

# Resumen de 5 números
summary(datos)

# Cuartiles
quantile(datos, probs = c(0.25, 0.5, 0.75))

# Rango intercuartílico
IQR(datos)
```

### Visualizaciones

```{r}
#| eval: false

# Cargar tidyverse
library(tidyverse)

# Histograma
datos_df <- data.frame(valor = datos)
ggplot(datos_df, aes(x = valor)) +
  geom_histogram(bins = 10, fill = "steelblue", color = "white") +
  labs(title = "Histograma de datos",
       x = "Valor",
       y = "Frecuencia")

# Boxplot
ggplot(datos_df, aes(y = valor)) +
  geom_boxplot(fill = "lightblue") +
  labs(title = "Diagrama de caja")
```

### Probabilidades con distribución normal

```{r}
#| eval: false

# P(Z < 1.96) en normal estándar
pnorm(1.96)

# P(Z > 1.96)
1 - pnorm(1.96)
# o equivalentemente:
pnorm(1.96, lower.tail = FALSE)

# P(-1.96 < Z < 1.96)
pnorm(1.96) - pnorm(-1.96)

# Encontrar el valor z tal que P(Z < z) = 0.95
qnorm(0.95)

# Generar valores aleatorios de una normal
set.seed(123)
aleatorios <- rnorm(n = 100, mean = 50, sd = 10)
hist(aleatorios, main = "100 valores de N(50, 10)")
```

---

## Ejemplos en Python

### Medidas descriptivas

```{python}
#| eval: false

import numpy as np
import pandas as pd

# Crear array de datos
datos = np.array([12, 15, 18, 20, 22, 25, 30, 35, 40, 100])

# Media
np.mean(datos)

# Mediana
np.median(datos)

# Varianza (muestral)
np.var(datos, ddof=1)

# Desviación estándar
np.std(datos, ddof=1)

# Resumen con pandas
df = pd.DataFrame({'valor': datos})
df.describe()

# Cuartiles
np.percentile(datos, [25, 50, 75])
```

### Visualizaciones

```{python}
#| eval: false

import matplotlib.pyplot as plt
import seaborn as sns

# Histograma
plt.figure(figsize=(8, 5))
plt.hist(datos, bins=10, color='steelblue', edgecolor='white')
plt.title('Histograma de datos')
plt.xlabel('Valor')
plt.ylabel('Frecuencia')
plt.show()

# Boxplot con seaborn
plt.figure(figsize=(6, 8))
sns.boxplot(y=datos, color='lightblue')
plt.title('Diagrama de caja')
plt.show()
```

### Probabilidades con scipy

```{python}
#| eval: false

from scipy import stats

# P(Z < 1.96) en normal estándar
stats.norm.cdf(1.96)

# P(Z > 1.96)
1 - stats.norm.cdf(1.96)

# P(-1.96 < Z < 1.96)
stats.norm.cdf(1.96) - stats.norm.cdf(-1.96)

# Encontrar el valor z tal que P(Z < z) = 0.95
stats.norm.ppf(0.95)

# Generar valores aleatorios de una normal
np.random.seed(123)
aleatorios = stats.norm.rvs(loc=50, scale=10, size=100)
plt.hist(aleatorios, bins=15)
plt.title('100 valores de N(50, 10)')
plt.show()
```

---

## Ejercicios

### Ejercicio 1: Análisis descriptivo

Dado el siguiente conjunto de datos de edades de estudiantes:

```
18, 19, 20, 21, 22, 23, 24, 25, 26, 28, 30, 35
```

a) Calcula la media, mediana y desviación estándar
b) Identifica si hay valores atípicos usando el método IQR
c) Crea un boxplot de los datos

### Ejercicio 2: Probabilidad

Un examen de opción múltiple tiene 10 preguntas, cada una con 4 opciones. Un estudiante adivina al azar todas las respuestas.

a) ¿Cuál es la probabilidad de que acierte exactamente 5 preguntas?
b) ¿Cuál es la probabilidad de que acierte al menos 7 preguntas?
c) ¿Cuántas preguntas se esperaría que acierte?

### Ejercicio 3: Distribución normal

Las estaturas de adultos en una población siguen una distribución normal con media 170 cm y desviación estándar 10 cm.

a) ¿Qué porcentaje de personas miden más de 180 cm?
b) ¿Qué porcentaje miden entre 160 y 180 cm?
c) ¿Cuál es la estatura que supera el 90% de la población?

---

## Recursos adicionales

### Lecturas recomendadas

- Capítulo 1-2 de "Introduction to Modern Statistics" ([enlace](https://openintro-ims2.netlify.app/))
- R for Data Science - Data Visualization ([enlace](https://r4ds.hadley.nz/data-visualize))

### Videos

- Khan Academy: Estadística descriptiva
- StatQuest: Probability concepts

### Datasets de práctica

- `mtcars` (R built-in dataset)
- `iris` (R built-in dataset)
- Datasets en [data/](../../data/)

---

## Notas

::: {.callout-note}
Este es un tema de **repaso**. Si alguno de estos conceptos es nuevo para ti, dedica tiempo extra a estudiarlo y practicarlo, ya que será fundamental para el resto del curso.
:::

::: {.callout-tip}
Practica con diferentes datasets para familiarizarte con R/Python. La mejor manera de aprender es haciendo.
:::

---

*Última actualización: Enero 2026*
