---
title: "Práctica 1: Título de la práctica"
format:
  html:
    code-fold: false
    code-tools: true
    toc: true
execute:
  eval: false
---

## Información

- **Tema relacionado:** [Tema X]
- **Fecha de asignación:** [Fecha]
- **Fecha de entrega:** [Fecha]
- **Puntos:** [XX puntos]

## Objetivos

Al completar esta práctica, serás capaz de:

1. [Objetivo 1]
2. [Objetivo 2]
3. [Objetivo 3]

## Instrucciones

- Completa todos los ejercicios en este documento Quarto
- Agrega tus respuestas en bloques de código R o Python
- Incluye explicaciones breves de tus resultados
- Renderiza el documento a HTML al finalizar
- Entrega el archivo .qmd y el archivo .html generado

## Preparación

### Cargar paquetes

```{r}
#| label: setup
#| message: false
#| warning: false

# Cargar paquetes necesarios
library(tidyverse)
library(here)

# Si usas Python, puedes usar:
# import pandas as pd
# import numpy as np
# import matplotlib.pyplot as plt
```

### Cargar datos

```{r}
#| label: load-data

# Ejemplo: cargar dataset
# datos <- read.csv(here("practicas/data/datos.csv"))

# O usar dataset incluido en R
# data(mtcars)
# datos <- mtcars
```

---

## Ejercicio 1: Título del ejercicio

### Parte a)

**Pregunta:** [Descripción de lo que se debe hacer]

```{r}
#| label: ejercicio-1a

# Tu código aquí

```

**Respuesta:** [Escribe tu interpretación aquí]

### Parte b)

**Pregunta:** [Descripción de lo que se debe hacer]

```{r}
#| label: ejercicio-1b

# Tu código aquí

```

**Respuesta:** [Escribe tu interpretación aquí]

---

## Ejercicio 2: Título del ejercicio

### Parte a)

**Pregunta:** [Descripción de lo que se debe hacer]

```{r}
#| label: ejercicio-2a

# Tu código aquí

```

**Respuesta:** [Escribe tu interpretación aquí]

### Parte b)

**Pregunta:** [Descripción de lo que se debe hacer]

```{r}
#| label: ejercicio-2b

# Tu código aquí

```

**Respuesta:** [Escribe tu interpretación aquí]

---

## Ejercicio 3: Visualización

**Pregunta:** [Descripción de lo que se debe hacer]

```{r}
#| label: ejercicio-3
#| fig-width: 8
#| fig-height: 6

# Tu código para crear el gráfico aquí

```

**Interpretación:** [Describe qué muestra el gráfico y qué conclusiones obtienes]

---

## Ejercicio 4: Análisis estadístico

**Pregunta:** [Descripción del análisis a realizar]

```{r}
#| label: ejercicio-4

# Tu código de análisis aquí

```

**Interpretación:** [Interpreta los resultados del análisis estadístico]

---

## Conclusiones

Escribe 2-3 oraciones resumiendo lo que aprendiste en esta práctica:

[Tus conclusiones aquí]

---

## Información de sesión

```{r}
#| label: session-info

sessionInfo()
```

---

::: {.callout-note}
## Nota sobre la entrega

Asegúrate de que tu documento se renderice correctamente antes de entregarlo. Verifica que todos los bloques de código se ejecuten sin errores.
:::
