---
title: "Tarea 1: Título de la tarea"
author: "Tu nombre aquí"
date: today
format:
  html:
    toc: true
    toc-depth: 3
    number-sections: true
    code-fold: show
    code-tools: true
    theme: cosmo
execute:
  eval: false
---

## Información de la tarea {.unnumbered}

- **Temas cubiertos:** [Tema X - Nombre]
- **Fecha de asignación:** [Fecha]
- **Fecha de entrega:** [Fecha]
- **Puntos totales:** [XXX puntos]
- **Modalidad:** Individual

::: {.callout-important}
## Políticas de entrega

- Entrega puntual: nota completa
- Entrega tardía (hasta 24h): penalización del 20%
- Entrega tardía (24-48h): penalización del 50%
- Más de 48h: no se acepta (salvo justificación)
:::

---

## Preparación {#sec-preparacion}

### Librerías

```{r}
#| label: setup
#| message: false
#| warning: false

# Cargar librerías necesarias
library(tidyverse)
library(here)

# Configuración de gráficos
theme_set(theme_minimal())
```

### Datos

```{r}
#| label: load-data

# Cargar datos
# datos <- read.csv(here("tareas/data/datos.csv"))

# Descripción del dataset:
# - Variable 1: [descripción]
# - Variable 2: [descripción]
# - ...
```

---

## Problema 1: Título del problema [XX puntos]

### Contexto

[Descripción del contexto del problema y del dataset a usar]

### Pregunta 1.1 [X puntos]

**Enunciado:** [Descripción detallada de lo que se debe hacer]

#### Solución

```{r}
#| label: prob1-1

# Tu código aquí

```

#### Interpretación

[Escribe aquí tu interpretación de los resultados]

### Pregunta 1.2 [X puntos]

**Enunciado:** [Descripción detallada de lo que se debe hacer]

#### Solución

```{r}
#| label: prob1-2

# Tu código aquí

```

#### Interpretación

[Escribe aquí tu interpretación de los resultados]

---

## Problema 2: Título del problema [XX puntos]

### Contexto

[Descripción del contexto]

### Pregunta 2.1: Exploración de datos [X puntos]

**Enunciado:** Realiza un análisis exploratorio de los datos...

#### Solución

```{r}
#| label: prob2-1

# Estadísticas descriptivas


# Visualizaciones

```

#### Descripción

[Describe los hallazgos principales del análisis exploratorio]

### Pregunta 2.2: Análisis estadístico [X puntos]

**Enunciado:** [Descripción del análisis a realizar]

#### Planteamiento de hipótesis

- **H₀:** [Hipótesis nula]
- **H₁:** [Hipótesis alternativa]

#### Verificación de supuestos

```{r}
#| label: prob2-2-supuestos

# Verificar supuestos necesarios

```

[Comentar si se cumplen los supuestos]

#### Prueba estadística

```{r}
#| label: prob2-2-prueba

# Realizar la prueba

```

#### Interpretación y conclusión

[Interpreta los resultados y responde la pregunta de investigación]

---

## Problema 3: Visualización de datos [XX puntos]

### Enunciado

[Descripción de qué se debe visualizar y por qué]

### Solución

```{r}
#| label: prob3
#| fig-width: 10
#| fig-height: 6
#| fig-cap: "Título descriptivo del gráfico"

# Código para crear la visualización

```

### Interpretación

[Describe qué muestra la visualización y qué conclusiones se pueden obtener]

---

## Problema 4: Aplicación práctica [XX puntos]

### Contexto

[Descripción de un problema aplicado del mundo real]

### Pregunta 4.1: Selección del método [X puntos]

**Enunciado:** ¿Qué método estadístico es apropiado para este problema? Justifica tu respuesta.

#### Respuesta

[Tu justificación aquí, mencionando supuestos, tipo de variables, objetivo del análisis, etc.]

### Pregunta 4.2: Implementación [X puntos]

**Enunciado:** Implementa el análisis completo

#### Paso 1: Preparación de datos

```{r}
#| label: prob4-2-prep

# Preparar datos (limpieza, transformaciones si es necesario)

```

#### Paso 2: Análisis

```{r}
#| label: prob4-2-analisis

# Realizar el análisis

```

#### Paso 3: Diagnóstico

```{r}
#| label: prob4-2-diagnostico
#| fig-width: 10
#| fig-height: 8

# Verificar supuestos, diagnóstico del modelo

```

#### Paso 4: Resultados

```{r}
#| label: prob4-2-resultados

# Presentar resultados principales (tabla, gráficos)

```

### Pregunta 4.3: Conclusiones [X puntos]

**Enunciado:** Escribe un párrafo de conclusiones respondiendo la pregunta de investigación original.

#### Respuesta

[Tu respuesta aquí. Debe incluir:]
[- Respuesta a la pregunta de investigación]
[- Evidencia basada en los resultados]
[- Limitaciones del análisis]
[- Posibles extensiones]

---

## Reflexión [XX puntos]

### Pregunta de reflexión

**Enunciado:** Reflexiona sobre el proceso de análisis en esta tarea. ¿Qué desafíos enfrentaste? ¿Qué aprendiste?

#### Respuesta

[Escribe 1-2 párrafos reflexionando sobre tu proceso de aprendizaje]

---

## Referencias {.unnumbered}

[Si usaste fuentes externas adicionales a las del curso, lístalas aquí]

1. [Referencia 1]
2. [Referencia 2]

---

## Apéndice: Información de sesión {.unnumbered}

```{r}
#| label: session-info

sessionInfo()
```

---

::: {.callout-tip}
## Consejos para completar esta tarea

1. Lee todo el enunciado antes de empezar
2. Verifica que todos los bloques de código se ejecuten sin errores
3. Asegúrate de interpretar los resultados, no solo producirlos
4. Usa visualizaciones cuando sea apropiado
5. Revisa la ortografía y claridad de tus respuestas
6. Renderiza el documento final y revisa el HTML antes de entregar
:::

::: {.callout-warning}
## Recordatorio sobre integridad académica

Esta tarea debe ser completada de manera **individual**. Puedes consultar los materiales del curso y las referencias proporcionadas, pero no debes copiar código o respuestas de otros estudiantes. El plagio resultará en calificación de 0.
:::
