---
title: "Tema 1: Estimación de parámetros"
---

## Introducción

La estimación de parámetros es uno de los pilares fundamentales de la inferencia estadística. En la práctica, rara vez conocemos los parámetros poblacionales (como la media μ o la proporción p), por lo que debemos estimarlos a partir de muestras. Este tema cubre los métodos principales para realizar estas estimaciones y cuantificar su incertidumbre.

## Objetivos de aprendizaje

Al finalizar este tema, deberás ser capaz de:

- Distinguir entre parámetros poblacionales y estadísticos muestrales
- Evaluar las propiedades de los estimadores (insesgadez, eficiencia, consistencia)
- Construir estimadores puntuales usando diferentes métodos
- Calcular e interpretar intervalos de confianza para medias y proporciones
- Determinar el tamaño de muestra necesario para un nivel de precisión deseado
- Implementar métodos de estimación usando R/Python

---

## Contenido

### 1.1 Estimación puntual

#### Concepto de estimador

- Parámetro vs. estadístico
- Estimador como función de la muestra
- Ejemplos de estimadores comunes

#### Propiedades deseables de estimadores

**Insesgadez**
- Definición: E(θ̂) = θ
- Ejemplos de estimadores insesgados
- Error de estimación

**Eficiencia**
- Varianza del estimador
- Comparación de estimadores
- Error estándar

**Consistencia**
- Convergencia en probabilidad
- Ley de los grandes números

#### Métodos de estimación

**Método de momentos**
- Igualar momentos muestrales con poblacionales
- Ejemplos

**Método de máxima verosimilitud**
- Función de verosimilitud
- Estimadores de máxima verosimilitud (MLE)
- Propiedades de los MLE

#### Estimadores comunes

- Media muestral: x̄
- Proporción muestral: p̂
- Varianza muestral: s²
- Desviación estándar muestral: s

---

### 1.2 Estimación por intervalos: media y proporción

#### Concepto de intervalo de confianza

- Interpretación correcta del intervalo de confianza
- Nivel de confianza (1-α)
- Interpretación frecuentista
- Errores comunes de interpretación

#### Intervalo de confianza para la media (σ conocida)

- Distribución muestral de x̄
- Teorema del límite central
- Fórmula: x̄ ± z_{α/2} · (σ/√n)
- Cálculo del valor crítico z

#### Intervalo de confianza para la media (σ desconocida)

- Distribución t de Student
- Grados de libertad
- Fórmula: x̄ ± t_{α/2,n-1} · (s/√n)
- Comparación con el caso σ conocida

#### Intervalo de confianza para una proporción

- Distribución muestral de p̂
- Condiciones: np ≥ 10 y n(1-p) ≥ 10
- Fórmula: p̂ ± z_{α/2} · √[p̂(1-p̂)/n]
- Corrección de continuidad (opcional)

#### Intervalos para la diferencia de medias

- Muestras independientes (σ conocidas)
- Muestras independientes (σ desconocidas, varianzas iguales)
- Muestras independientes (σ desconocidas, varianzas diferentes - Welch)
- Muestras pareadas

#### Intervalos para la diferencia de proporciones

- Fórmula
- Condiciones de aplicación

#### Factores que afectan la amplitud del intervalo

- Tamaño de muestra (n)
- Nivel de confianza (1-α)
- Variabilidad de los datos (σ o s)

---

### 1.3 Estimación del tamaño de muestra

#### Para estimar una media

- Margen de error deseado (E)
- Fórmula: n = (z_{α/2} · σ / E)²
- Estimación de σ cuando es desconocida

#### Para estimar una proporción

- Fórmula: n = (z_{α/2})² · p(1-p) / E²
- Caso conservador: p = 0.5
- Uso de estimaciones previas de p

#### Consideraciones prácticas

- Tasa de no respuesta
- Diseño muestral
- Costo vs. precisión

---

### 1.4 Aplicaciones con R

*Contenido a desarrollar: ejemplos prácticos de estimación usando R*

---

## Ejemplos en R

### Estimación puntual

```{r}
#| eval: false

# Simular una muestra
set.seed(123)
muestra <- rnorm(n = 50, mean = 100, sd = 15)

# Estimadores puntuales
media_estimada <- mean(muestra)
sd_estimada <- sd(muestra)
var_estimada <- var(muestra)

cat("Media estimada:", media_estimada, "\n")
cat("Desviación estándar estimada:", sd_estimada, "\n")
```

### Intervalo de confianza para la media (σ desconocida)

```{r}
#| eval: false

# Datos
x_barra <- mean(muestra)
s <- sd(muestra)
n <- length(muestra)
confianza <- 0.95
alpha <- 1 - confianza

# Valor crítico t
t_critico <- qt(1 - alpha/2, df = n - 1)

# Error estándar
se <- s / sqrt(n)

# Intervalo de confianza
limite_inferior <- x_barra - t_critico * se
limite_superior <- x_barra + t_critico * se

cat("IC 95% para la media: [", limite_inferior, ",", limite_superior, "]\n")

# Forma más fácil con t.test
t.test(muestra, conf.level = 0.95)$conf.int
```

### Intervalo de confianza para una proporción

```{r}
#| eval: false

# Datos: 45 éxitos de 100 ensayos
x <- 45
n <- 100
p_hat <- x / n
confianza <- 0.95
alpha <- 1 - confianza

# Valor crítico z
z_critico <- qnorm(1 - alpha/2)

# Error estándar
se <- sqrt(p_hat * (1 - p_hat) / n)

# Intervalo de confianza
limite_inferior <- p_hat - z_critico * se
limite_superior <- p_hat + z_critico * se

cat("IC 95% para la proporción: [", limite_inferior, ",", limite_superior, "]\n")

# Usando prop.test
prop.test(x = 45, n = 100, conf.level = 0.95)$conf.int
```

### Determinación del tamaño de muestra

```{r}
#| eval: false

# Para estimar una media con E = 5, σ = 20, confianza 95%
sigma <- 20
E <- 5
z <- qnorm(0.975)
n <- (z * sigma / E)^2
ceiling(n)  # Redondear hacia arriba

# Para estimar una proporción con E = 0.05, confianza 95%, caso conservador
E <- 0.05
z <- qnorm(0.975)
p <- 0.5  # Caso conservador
n <- (z^2 * p * (1-p)) / E^2
ceiling(n)
```

---

## Ejemplos en Python

### Estimación puntual

```{python}
#| eval: false

import numpy as np
from scipy import stats

# Simular una muestra
np.random.seed(123)
muestra = np.random.normal(loc=100, scale=15, size=50)

# Estimadores puntuales
media_estimada = np.mean(muestra)
sd_estimada = np.std(muestra, ddof=1)
var_estimada = np.var(muestra, ddof=1)

print(f"Media estimada: {media_estimada}")
print(f"Desviación estándar estimada: {sd_estimada}")
```

### Intervalo de confianza para la media

```{python}
#| eval: false

# Usando scipy.stats
confianza = 0.95
alpha = 1 - confianza
n = len(muestra)
media = np.mean(muestra)
se = stats.sem(muestra)  # Error estándar

# IC usando distribución t
ic = stats.t.interval(confidence=confianza, df=n-1, loc=media, scale=se)
print(f"IC 95% para la media: {ic}")
```

### Intervalo de confianza para proporción

```{python}
#| eval: false

from statsmodels.stats.proportion import proportion_confint

# Datos
x = 45
n = 100

# IC usando método normal (Wilson score)
ic = proportion_confint(count=x, nobs=n, alpha=0.05, method='normal')
print(f"IC 95% para la proporción: {ic}")
```

---

## Ejercicios

### Ejercicio 1: Propiedades de estimadores

Demuestra que la media muestral x̄ es un estimador insesgado de la media poblacional μ.

### Ejercicio 2: IC para la media

Una muestra de 25 estudiantes tiene una calificación promedio de 75 con desviación estándar de 10.

a) Construye un IC del 95% para la calificación media de todos los estudiantes
b) Interpreta el intervalo obtenido
c) ¿Qué sucede con el intervalo si aumentamos el nivel de confianza a 99%?

### Ejercicio 3: IC para proporción

En una encuesta a 500 votantes, 280 dijeron que apoyarían al candidato A.

a) Estima la proporción de apoyo con un IC del 95%
b) ¿Puede el candidato estar confiado de tener más del 50% de apoyo?

### Ejercicio 4: Tamaño de muestra

Queremos estimar el ingreso promedio mensual en una ciudad con un margen de error de $500 y 95% de confianza. Estudios previos sugieren que σ = $2000.

a) ¿Qué tamaño de muestra se necesita?
b) ¿Cómo cambiaría si quisiéramos 99% de confianza?

---

## Recursos adicionales

### Lecturas

- OpenIntro Statistics - Capítulo sobre Inferencia
- Introduction to Modern Statistics - Foundations for inference

### Videos

- StatQuest: Confidence Intervals
- Khan Academy: Inferencia estadística

### Datasets

- Ver [recursos/datasets](../../recursos/datasets.qmd)

---

## Notas importantes

::: {.callout-warning}
## Interpretación de intervalos de confianza

Un IC del 95% NO significa que hay 95% de probabilidad de que μ esté en el intervalo. Significa que si repitiéramos el muestreo muchas veces, aproximadamente 95% de los intervalos construidos contendrían μ.
:::

::: {.callout-tip}
## Consejo práctico

Siempre verifica las condiciones antes de aplicar un método:
- Para IC de media con σ desconocida: datos aproximadamente normales o n ≥ 30
- Para IC de proporción: np ≥ 10 y n(1-p) ≥ 10
:::

---

*Última actualización: Enero 2026*
